【裁判字號】    99,台上,889
【裁判日期】    990210
【裁判案由】    殺人
【裁判全文】
最高法院刑事判決              九十九年度台上字第八八九號
上  訴  人  甲○○
            乙○○
上列上訴人等因殺人案件，不服台灣高等法院高雄分院中華民國
九十八年十一月十九日第二審更審判決（九十七年度上重更(一)字
第九號，起訴案號：台灣屏東地方法院檢察署九十六年度偵字第
三四三號），提起上訴，本院判決如下：
    主  文
原判決關於甲○○殺人部分撤銷，發回台灣高等法院高雄分院。
其他上訴駁回。
    理  由
一、撤銷（即甲○○殺人）部分：
本件原判決認定上訴人甲○○有其事實欄所載共同殺人及共同持
有改造手槍、子彈之事實，因而撤銷第一審關於其殺人部分科刑
之判決，改判依想像競合犯關係，從一重論其以共同殺人罪，處
有期徒刑十八年，並諭知相關之從刑；固非無見。
惟查：刑法第二百七十一條第一項之殺人罪，其法定本刑為死刑
、無期徒刑或十年以上有期徒刑；而無期徒刑減輕者，依刑法第
六十五條第二項規定，為有期徒刑二十年以下、十五年以上；至
有期徒刑無加重情形者，依刑法第三十三條第三款規定，其上限
為有期徒刑十五年。是犯殺人罪之被告，如無加重或減輕其刑事
由者，僅得量處死刑、無期徒刑或十五年以下、十年以上有期徒
刑。原判決論甲○○以刑法第二百七十一條第一項之殺人罪，並
未說明有何加重或減輕其刑情事，乃卻量處有期徒刑十八年，已
逾有期徒刑之最高度，其適用法則洵有不當。又甲○○於原法院
上訴審陳稱：事發當日伊喝很多酒，精神上無法控制（見上訴審
卷第二四二頁）；而共同被告乙○○於第一審證稱：當天甲○○
有喝酒，無法開車，所以伊才開車送其至工寮（見一審卷第一八
九頁背面、上訴卷第二四一頁）；證人劉健偉亦證述：當時甲○
○身上有酒味（見一審卷第一三０頁背面）等語。則甲○○行為
時之精神狀態為何？有無致不能辨識其行為或依其辨識而行為之
能力有顯著減低情形？原判決未予說明，亦嫌理由欠備。以上或
為甲○○上訴意旨所指摘，或為本院得依職權調查之事項，應認
仍有將原判決關於甲○○殺人部分撤銷，發回更審之原因。至原
判決另諭知甲○○無罪（即檢察官起訴犯罪事實第一項）部分，
業已確定，附此敘明。
二、上訴駁回（即乙○○）部分：
按刑事訴訟法第三百七十七條規定：上訴於第三審法院，非以判
決違背法令為理由，不得為之；是提起第三審上訴，應以原判決
違背法令為理由，係屬法定要件。如果上訴理由書狀並未依據卷
內訴訟資料，具體指摘原判決不適用何種法則或如何適用不當，
或所指摘原判決違法情事，顯與法律規定得為第三審上訴理由之
違法情形，不相適合時，均應認其上訴為不合法律上之程式，予
以駁回。本件原判決認定上訴人乙○○有其事實欄所載共同殺人
及共同持有改造手槍、子彈之事實，因而撤銷第一審關於其部分
科刑之判決，改判依想像競合犯關係，從一重論其以共同殺人罪
，處有期徒刑十年，並諭知相關之從刑。已詳敘所憑證據及認定
之理由，對於乙○○所提出之辯解，何以不可採，亦在理由內詳
予指駁，俱有卷存資料可資覆按。乙○○上訴意旨略以：(一)、共
同被告甲○○於第一審證稱：伊並未隨同進入東山河大廈，無法
毆打葉財明，原判決就此有利證據並未說明不予採取之理由，自
屬理由不備。況伊右手食指有創傷性截肢症狀，應無從出拳傷人
，且不知甲○○攜有槍、彈，本件係甲○○一人所為，原判決以
伊與甲○○一同前往，即論伊為共同正犯，同有未當。(二)、朱世
國或係宥於親情，為替姐夫葉財明報仇，方為不實證詞，原判決
卻採為論斷依據，採證亦屬違法等語。惟查：證據之取捨、證明
力之判斷及事實之認定，俱屬事實審法院自由裁量判斷之職權，
此項職權之行使，倘不違背客觀存在之經驗法則或論理法則，即
難指為違法，觀諸刑事訴訟法第一百五十五條第一項規定意旨甚
明，自無許任憑己意，指摘為違法，而資為合法上訴第三審理由
之餘地。本件原判決依憑上訴人等部分供述、被害人葉財明生前
之指訴、證人即東山河大廈警衛王志剛、主任委員劉健偉、葉財
明之妻舅朱世國、醫師劉柏屏、蘇峰毅、謝廷旻、法醫師胡璟之
證詞，扣案改造手槍一支、子彈一顆、內政部警政署刑事警察局
民國九十六年二月十日刑鑑字第０九六０００六八七四號鑑定報
告、葉財明死亡證明書、驗斷書、相驗屍體證明書、法務部法醫
研究所鑑定書、長庚醫院病歷、寶建醫院護理紀錄表及所附葉財
明受傷照片、行政院衛生署醫事審議委員會（下稱醫審會）第0
000000號鑑定書等證據資料，認定共同被告甲○○持槍射
擊葉財明時，乙○○猶徒手毆打葉財明，乙○○確有本件共同持
有槍、彈及殺人犯行，其所謂不知甲○○攜有槍、彈，並無共同
殺人犯意與行為之辯詞，委無足採。並指出依醫審會之鑑定結果
，長庚醫院手術方法符合一般醫療常規，亦無法斷定有清洗不全
及引流管裝置錯誤情事，尚未發現直接導致葉財明死亡之醫療疏
失；葉財明病情惡化應是槍傷所引起嚴重腹膜炎、敗血症及後續
急性呼吸道窘迫症候群所造成，槍傷造成結果與其死亡間有直接
因果關係等旨。所為論斷與經驗、論理法則無違，復無採證違法
情事，核屬事實審法院認事採證適法職權之行使，要難指為違法
。乙○○上訴意旨並未依卷內資料為具體違背法令之指摘，徒憑
己見，或就原審採證認事職權之適法行使，或對原判決已論斷明
白之事項，任意指摘，或就其他不影響事實認定及判決結果之枝
節問題，重複為單純事實之爭辯，均與法律規定得為第三審上訴
理由之違法情形不相適合。應認其上訴違背法律上之程式，予以
駁回。
據上論結，應依刑事訴訟法第三百九十五條前段、第三百九十七
條、第四百零一條，判決如主文。
中    華    民    國  九十九  年    二    月    十    日
                      最高法院刑事第八庭
                          審判長法官  洪  文  章
                                法官  王  居  財
                                法官  郭  毓  洲
                                法官  黃  梅  月
                                法官  邱  同  印
本件正本證明與原本無異
                                      書  記  官
中    華    民    國  九十九  年    二    月   十二   日
                                                      V

司法院資訊處製作；財團法人民間司法改革基金會備份。
